【裁判字號】    95,重訴,1277
【裁判日期】    970505
【裁判案由】    損害賠償
【裁判全文】
臺灣臺北地方法院民事判決            95年度重訴字第1277號
原      告  丙○○
訴訟代理人  甲○○
            崔百慶律師
複代理人    王柏棠律師
被      告  玉山商業銀行股份有限公司
法定代理人  乙○○
訴訟代理人  林志忠律師
            葉銘功律師
            鍾凱勳律師
上列當事人間請求損害賠償事件，本院於民國97年4 月21日言詞
辯論終結，判決如下：
    主      文
原告之訴及假執行之聲請均駁回。
訴訟費用由原告負擔。
    事實及理由
一按民事事件，涉及香港或澳門者，類推適用涉外民事法律適用
  法，為香港澳門關係條例第38條所明定。又按法律行為發生債
  之關係者，其成立要件及效力，依當事人意思定其應適用之法
  律，涉外民事法律適用法第6條第1項定有明文。查原告於民國
  91年12月間與被告香港分行簽訂外匯保證金買賣協議書（下稱
  系爭協議書），約定兩造在香港進行外匯保證金交易，是此契
  約之履行地在香港。而兩造業於系爭協議書第8 條約定此外匯
  保證金買賣契約應以香港法律為準據法（見本院卷(一)第38頁）
  ，故系爭契約之效力，應依香港法律為斷，合先說明。
二按訴狀送達後，原告不得將原訴變更或追加他訴，但請求之基
  礎事實同一者，不在此限，民事訴訟法第255條第1項第2 款定
  有明文。本件訴訟原告原列玉山金融控股股份有限公司（下稱
  玉山金控公司）為被告，嗣於訴訟繫屬中，追加玉山商業銀行
  股份有限公司（下稱玉山銀行）為被告，並撤回對玉山金控公
  司之訴，查變更後之新訴與舊訴係本於相同基礎事實，合於前
  開法條所定，應予准許。
三原告起訴主張：
  (一)伊與被告香港分行於91年12月間簽訂系爭協議書，雙方同意
    以保證金方式進行外匯交易。依據系爭協議書第1.1（i）之
    約定，外匯保證金係以「淨額」（Net） 計算，詎被告於93
    年11月底片面將外匯保證金改以「本金總額」（Bigof ）計
    算，新計算方式直接影響原告之外匯保證金比例。根據普通
    法於香港適用的有關案例，除非協議內容賦予權利，立約人
    不能單方就契約內容為重要變更，否則更改契約之一方將被
    視為不法違約。且依據普通法之賠償原則，如一方違約，受
    害方可以得到（除不能合理預計的損失外）所有因對方違約
    而招致之合理可預計損失。被告片面修改系爭契約中有關外
    匯保證金之計算方式，顯已構成違約，且因被告未即時於12
    月初將交易規則變更之事實通知伊，致伊無法依據伊女甲○
    ○之預測，自93年12月2日起至94年1月26日止進行如附表所
    示交易，並因此獲利美金（下同）1,682,700 元，是該等金
    額即為伊因被告違約所受損害，因考量裁判費負擔等因素，
    於本件僅請求被告賠償其中之420, 675元。
  (二)又系爭協議書2.3 雖約定被告有權不附理由拒絕原告之交易
    ，然系爭協議書之全部內容均為被告單方面制定，且片面保
    障被告權益，伊係在沒有實際選擇餘地下接受被告單方制定
    之不合理條款，故依Hang Seng Credit Card Limited v.
    Tsang Nga Lee（HCA13228/1999）案（下稱恆生銀行按）之
    見解，前開約定為不合情理條款，應屬無效。被告於交易條
    件變更前，已片面於93年12月27日拒絕原告買入歐元10萬元
    ，使伊受有15,950元之損害，伊亦得訴請被告賠償。
  (三)被告有前述違約行為，依據衡平法之原則，伊有權終止契約
    ，爰以起訴狀繕本之送達為終止契約之意思表示。兩造契約
    既已終止，伊在93年12月27日之保證金餘額為52,710.2元，
    此部份金額被告亦應返還之。
  (四)聲明為：
    1.被告應給付原告489,335.2 元，及自起訴狀繕本送達翌日
      起至清償日止，按年息百分之5計算之利息。
    2.願供擔保請准宣告假執行。
四被告則抗辯：
  (一)依據系爭協議第2.3 條分條款：「……本行（即被告）有權
    隨時決定拒絕接受客戶（即原告）之呈請及訂立任何合約，
    而毋須予以任何理由」，因此伊可有效及合法地拒絕原告外
    匯買賣交易之要求。又上述分條款兩造均同意具拘束力，且
    既不符合「管制免責條款」中免責條款之定義，亦非屬「不
    合情理合約條款」適用之對象，伊在93年12月27日拒絕原告
    進行外匯買賣交易不構成違約。
  (二)根據香港法律的原則，協議可賦予任何一方單方面修改協議
    當事人合約義務的權利，此原則於Paragon Finance Plc v.
    Staunton（2002）2 A11 E.R.248 中得到確認。系爭協議書
    第5.2分條款約定：「根據分條款第2.3條，除非客戶之外匯
    保證金及有效保證金同時不少於現有外匯負債及建議合約產
    生之外匯負債總額之基本保證金，或不少於本行酌情決定之
    更高或更低比率，否則本行毋須訂立任何合約。」，此條款
    賦予伊單方面修改比率的權利，且此條款並非「不合情理合
    約條款」適用對象，是伊依此規定片面修改保證金計算方式
    ，亦不構成違約。
  (三)原告自認於93年12月21日知悉交易規則變更之訊息，並於27
    日向被告表示要買入10萬歐元，亦即原告於93年12月27日前
    並未與被告成立任何新交易，卻主張自93年12月2 日起至94
    年1月25日止，經過17次假設之交易，可能獲利1,682,700元
    ，其主張顯與事實不合。又原告自91年12月中旬簽約至93年
    12月27日止長達2年，依據該日之對帳單所示，原告有3筆未
    平倉交易損失37,940元，原告之交易績效可見一般。惟原告
    卻於本件主張由93年12月2日帳戶內有效餘額15,040 元，自
    同日起至94年1月25日止，短短不到2個月期間內，經過17次
    假設之交易，可能獲利1,682,700元，為有效餘額之112倍，
    其假設之2個月交易績效竟與長達2年之實際交易績效有天差
    地別之差異，顯不足採。
  (四)縱認系爭契約業經原告以起訴狀繕本之送達合法終止，其亦
    僅能請求伊返還當日帳戶內之餘額，而非93年12月27日帳戶
    內之餘額。況93年12月27日原告帳戶餘額雖為52,710.2元，
    然當日受有未平倉損失37,940元，利息損失15.44 元，該日
    淨值亦僅有14,774.76元。
  (五)聲明為：
    1.原告之訴駁回。
    2.如受不利判決，願供擔保請准宣告免為假執行。
五兩造不爭執之事實：
  (一)兩造於91年12月間簽訂系爭協議書，約定於香港以保證金方
    式進行外匯買賣，且外匯保證金係以淨額（Net）計算。
  (二)被告於93年11月底片面將外匯保證金改以「本金總額」（
    Bigof）計算，且新計算方式自94年1月1日起生效。
  (三)原告於93年12月27日向被告表示欲買進歐元10萬元，但遭被
    告拒絕。
六兩造爭執要旨：
  (一)被告片面變更系爭協議書內有關保證金之計算方式，是否構
    成違約，而應對原告負損害賠償之責？
  (二)被告於93年12月27日拒絕原告買進10萬歐元，是否構成違約
    ，而對原告負損害賠償之責？
  (三)系爭外匯買賣契約是否業經原告合法終止？若然，契約終止
    時原告帳戶內餘額為何？
七本院之判斷：
  (一)被告片面變更系爭協議書內有關保證金之計算方式，雖違反
    契約，然無須對原告負損害賠償之責：
    1.按「外匯保證金交易」是「外匯交易」與「保證金制度」
      相結合之衍生性金融商品。一般外匯買賣由於價差大、手
      續費高，兼之只能作實質交割買賣，故獲利有限。外匯保
      證金交易採取先存入交易保證金方式，透過槓桿效果提高
      投資人的操作金額，同時買賣價差縮小、手續費低廉，投
      資人可利用匯率波動從中賺取利潤，近年來已成為一項熱
      門投資管道。欲進行外匯保證金交易，投資人必須先至銀
      行開立一個保證金帳戶，存放一筆保證金或以定存質押方
      式提供擔保，即可與銀行從事原存保證金金額數倍之各種
      外匯買賣，且自部位建立後，銀行將逐日依國際外匯市場
      之收盤價，以評估客戶交易部位之未實現損益及保證金餘
      額之變動情形，若結算投資人出現虧損導致保證金餘額不
      足，銀行將會通知投資人補繳保證金，若投資人未能即時
      補足保證金，其部位將遭銀行強制結清。
    2.兩造於91年12月間簽訂系爭協議書，約定由原告在被告香
      港分行開立保證金帳戶，並在香港進行外匯保證金交易等
      情，有系爭協議書在卷可稽（見本院卷(一)第33-38 頁），
      且為兩造所不爭，應堪信實。按系爭協議書1.1（i）係約
      定：「"Trade Margin" shall mean Cash Margin,
      pledged deposits or other facilities which the
      Bank may have granted in respect to Foreign
      Exchange Margin Trading, and the aggregate
      unrealized profit or loss (accrued from the
      Customer's existing foreign exchange contracts)
      derived on each Banking Day collectively from the
      difference between the Transaction Rate and the
      corresponding Market Rate per outstanding contract
      of the Customer with the Bank at the end of the
      relevant Banking Day. 」（交易保證金指外匯保證金、
      抵押存款或其他本行可能舊有關外匯保證金交易而核可之
      信貸款項，以及按照客戶與本行於每個銀行交易日完結時
      間訂立之合約，計算每張未平倉合約之交易匯價與市場匯
      價之差額後，合計全部合約於每個銀行交易日之未兌現溢
      利或虧損）等語，可知針對「Trade Margin」，兩造原約
      定採淨值（Net）計算。而原告業於93年12月1日致函與其
      從事外匯保證金交易之客戶，其內記載：「為了符合香港
      證券及期貨條例對於外匯保證金部位計算上之規則，本分
      行將於2005年1月1日起，對貴顧客外匯保證金帳戶內的部
      位計算方法會由現時的淨額（Net ）計算方式改為本金總
      額（Bigof ）的計算方式，即分開貴戶買方或賣方部位，
      然後取其大的一邊計算。這種部位計算方式，將會直接影
      響貴戶現有的維持保證金比率之計算結果，請貴戶特別注
      意帳戶內維持保證金的比率，並且加以適當補足其差額至
      維持保證金的要求」等語（見本院卷(一)第48頁），顯見被
      告確實自94年1月1日起，片面變更系爭協議書內「 Trade
      Margin」的計算方式。
    3.被告辯稱：依系爭協議書第5.2 條之約定，其有權利片面
      變更「Trade Margin」之計算方式云云，係引用法律著作
      "Chitty on Contracts"及Paragon Finance Plc v.
      Staunton（2002）2 A11 E.R.248 一案之判決為其論據。
      然查：
      "Chitty on Contracts" 書中對契約當事人之一方是否
        有權片面變更約定條款一節，乃記載：「At common
        law a contract may validly give to one
        contracting party the power unilaterally to vary
        the obligations of the parties to the contract」
        等語（見本院卷(一)第330-332 頁），依其文義可知，契
        約一方當事人須在契約有明文約定之情況下，方有片面
        變更契約約定條款之權利，如契約內並未賦予任何一造
        當事人單方變更契約約款之權利，雙方之權利義務，仍
        應由原契約內容定之。
      遍觀系爭協議書，其內並未對被告是否可單方變更「
        Trade Margin」計算方式一事設有任何規定，足見兩造
        並未於締約時，賦予被告片面改變「Trade Margin」計
        算方式之權，前引法律原則於本件即無適用餘地。至系
        爭協議書第5.2條雖約定：「Subject to clause (2.3)
        hereof, the Bank shall not be obliged to enter
        into any Contract unless at such time the Cash
        Margin and Trade Margin are both not less than
        five percent of the aggregate of the existing
        Foreign Exchange Indebtedness and the Foreign
        Exchange Indebtedness to arise under the
        proposed Contract or such higher or lower
        percentage as the Bank may from time to time in
        its discretion determined.」等語（見本院卷(一)第36
        頁），然此規定係針對被告何時得不接受原告之交易所
        設，與「Trade Margin」之計算方式無關，被告執此約
        定，認兩造訂立之契約已賦予其變更「Trade Margin」
        計算方式之權利云云，顯然曲解此約定之意，自非可採
        。
      至被告所引之Paragon Finance Plc v. Staunton（
        2002）2 A11 E.R.248一案判決（見本院卷(一)第266-278
        頁），雖認如銀行於單方修改利率時並非有不適當目的
        或任意妄為，即可享有依協議賦予之單方面修改利率之
        權利，然此案之立論前提為銀行與他造當事人之契約中
        ，已賦予銀行片面修改利率之權利，與本件兩造並未於
        契約中，賦予被告單方變更「Trade Margin」計算方式
        之前提事實已有不同，該案之判決結果，自不足作為被
        告有權單方變更系爭契約條款之依據。
    4.被告無權片面變更系爭協議書內有關「Trade Margin」之
      計算方式，如前述，依香港Yam Mei Ching v. Tele-Art
      Limited HCLA38/1993 一案揭櫫之法律原則：「契約一方
      在未得他方同意時，不得片面就契約條款作重大之變更，
      否則即屬違約，他方得終止契約（The law is quite
      clear. A contracting party cannot unilaterally
      change the terms of the contract significantly
      without the concent or agreement of the other
       party. If there is a material variation of the
      contractual terms, the other party is entitled to
      treat this as a wrongful repudiation of the
      contract. He can accept the repudiation and regard
      the whole contract as at an end.）」（見本院卷(一)第
      205-208 頁），被告片面自94年1月1日起片面變更系爭契
      約中有關「Trade Margin」之計算方式，此舉將影響原告
      現有帳戶內維持保證金之比率，顯對原契約條款為重大變
      更，原告對此未表同意，則被告單方變更交易規則之舉，
      應認已構成違約。
    5.依卷附由香港律師出具之法律意見書所載，如契約一方違
      約，普通法的法律原則是受害的另一方有權利選擇接受對
      方違約的事實然後向對方索取違約賠償，依普通法之賠償
      原則，如一方違約，受害方可得到（除不能合理預計之損
      失外）所有因對方違約而招致的合理可預期損失（見本院
      卷(一)第200-201頁）。另觀卷附"Chitty on Contracts"一
      書亦記載：「Damages for a breach of contract
      committed by the defendant are a compensation to
      the claimant for the damage, loss or injury he has
      suffered through the breach. He is, as far as
      money can do it, to be placed in the same position
      as if the contract had been performed.」等語（見本
      院卷(一)第219 頁），可知依香港法律，違約一方應負責填
      補他方因之違約所受損害。
    6.原告主張：其因被告片面變更交易規則，致受有如附表所
      受損害云云，然其所謂之損害數額，係以其在93年12月2
      日至94年1 月26日期間，可從事17次交易所累計之獲利，
      扣除其在93年12月2 日之帳戶內餘額15,040元所計算得出
      （見本院卷(一)第24-32 頁）。惟被告係自94年1月1日方變
      更系爭外匯保證金交易「Trade Margin」之計算方式，在
      該日之前，原告如欲進行外匯保證金交易，所有交易規則
      仍依兩造於系爭協議書中之約定而定。依原告之主張，附
      表編號1-9 之交易時間均在94年1月1日之前，斯時交易規
      則未經變更，且原告亦未實際為該等交易，顯見該等交易
      均為虛擬，獲利情形更屬原告憑空想像，與被告是否違約
      變更交易規則一事，全無關連，要難認為附表編號1-9 所
      載之獲利金額，即為原告因被告違約所受損害。再者，原
      告既未實際從事附表編號1-9 之交易，其帳戶內自無其假
      設之有效餘額，支持其繼續進行附表編號10-17 之交易，
      是其針對附表編號10-17 之預期獲利，客觀上亦不可能實
      現，該等虛擬交易之虛擬獲利，亦難認與被告違約一事有
      何關連。原告未能證明其因被告違約變更「Trade Margin
      」之計算方式，受有1,682,700 元損害，則其請求被告賠
      償其中之420,675元，即非有據。
  (二)被告於93年12月27日拒絕原告買進10萬歐元，並未構成違約
    ，無須對原告負損害賠償之責：
    1.原告另主張：其於93年12月27日本欲買進10萬歐元，惟遭
      被告拒絕一事，業據提出錄音譯文為證（見本院卷(一)第
      338 頁），且為被告所不爭，堪信為真。原告雖稱被告拒
      絕其交易之舉措亦屬違約云云，然系爭協議書2.3及5.2分
      別約定：「An offer by the Customer to enter into a
      Contract, once made, shall be irrevocable and
      binding upon the Customer. The Bank shall at all
      times remain free, in its absolute discretion, to
      refuse to accept such offer and not to enter into
      any Contract without assigning any reason thereof.
      」、「Subject to clause (2.3)hereof, the Bank
      shall not be obliged to enter into any Contract
      unless at such time the Cash Margin and Trade
      Margin are both not less than five percent of the
      aggregate of the existing Foreign Exchange
      Indebtedness and the Foreign Exchange Indebtedness
      to arise under the proposed Contract or such
      higher or lower percentage as the Bank may from
      time to time in its discretion determined.」等語（
      見本院卷(一)第35、36頁），已明文約定被告僅在原告帳戶
      內Cash Margin及Trade Margin 均不低於現有外匯負債及
      新交易所生外匯負債總和之5﹪ 時，方不得拒絕與原告締
      約，原告並未舉證證明被告於93年12月27日拒絕與其締約
      ，已違反前開約定，則其空言主張被告有違約情節，尚難
      遽認屬實。
    2.原告雖稱系爭協議書2.3、5.2之約定均為不合情理條款，
      依香港之成文法「不合情理合約條例」（Unconscionable
      Contracts Ordinance） 之規定，該等條款應屬無效而不
      能執行云云，然查：
      不合情理合約條例第5條第1項固規定：「就任何貨物售
        賣合約或服務提供合約而言，如其中一方是以消費者身
        分交易，而法庭裁定該合約或其中任何部分在立約時的
        情況下已屬不合情理，則法庭可拒絕強制執行該合約，
        或限制任何不合情理部分的適用範圍，或修正或更改該
        等不合情理部分，以避免產生任何不合情理的結果」（
        見本院卷(一)第203頁），然同條第2項亦規定：「任何人
        如聲稱某合約或其中部分是不合情理的，須由該人證明
        其所聲稱之事」，故本件應責由原告就系爭協議書 2.3
        、5.2 之約定於兩造締約時之狀況有不合理情事，盡舉
        證之責。
      原告主張系爭協議書2.3、5.2之約定均為不合情理條款
        ，係以恆生銀行案之判決為其論據，蓋恆生銀行案之判
        決係以合約雙方交涉地位是否對等、客戶是否明白其中
        的問題條款、客戶是否能向其他服務提供者取得相同服
        務、條款是否不合理亦取決於其意義及效力等事項，作
        為判斷契約條款是否不合情理之依據（見本院卷(一)第
        296-300 頁）。然恆生銀行一案係針對信用卡使用契約
        中之訴訟費用賠償條款之效力問題而涉訟（見本院卷(一)
        第304-320 頁），系爭協議書則是針對外匯保證金交易
        所設規範，在信用卡使用契約與外匯保證金交易中，雖
        均由銀行對消費者提供金融服務，然二者之服務內容大
        不相同，消費者與銀行交易之方式亦迥異，恆生銀行案
        對定型化契約條款是否不合情理之判斷標準，實難遽予
        適用於本案。再者，外匯保證金交易中，如投資人帳戶
        內之保證金餘額不足，且未即時補足保證金，銀行本有
        權強制平倉出場，故而如在此等交易中，賦予銀行於投
        資人帳戶保證金未維持在一定水平時，得拒絕投資人交
        易之權利，不啻是兼顧投資人與銀行雙方權益之作法，
        尚難認為僅銀行單方因而獲利。以此觀之，系爭協議書
        2.3、5.2之約定，雖以定型化契約條款賦予被告得在一
        定條件下片面拒絕與原告締約之權利，然此約定並未顯
        然悖離外匯保證金交易之本質，而單方賦予被告過度之
        權利，此外，原告並未舉證證明該等約款確實有不合情
        理之處，則其主張該等約款為不合情理條款應屬無效之
        主張，為本院所不採。
    3.原告未能證明被告於93年12月27日拒絕其買進10萬元歐元
      之舉措，已構成違約，如前述，則其以被告違約為由，請
      求賠償其未能為該筆交易所受之損害15,950元，亦難認有
      理。
  (三)系爭外匯買賣契約已經原告合法終止：
    1.依卷附為兩造所不爭之法律意見書記載：若協議一方違約
      ，普通法的法律原則是受害的另一方有權利選擇接受對方
      違約的事實然後向對方索取違約的賠償；另外，在合約終
      止後原告已無需根據原合約履行合約條款亦不會再根據原
      合約繼續透過玉山分行進行交易，玉山分行應即時將原告
      存於其交易戶口帳戶之存款全數退回原告等語（見本院卷
      (一)第200-201 頁）。被告片面於94年1月1日變更系爭協議
      書內對「Trade Margin」之計算方式，已構成違約，前已
      詳論，則依據前引適用於香港之法律原則，原告即有權終
      止契約，並於契約終止後，請求被告返還保證金交易帳戶
      內之剩餘款項。
    2.查原告係於95年9 月15日提起本件訴訟，主張欲以起訴狀
      繕本之送達對被告為終止契約之意思表示（見本院卷(一)第
      10頁），並請求賠償其因被告違約所受損害，而被告係於
      96年1 月17日收受起訴狀繕本，有送達回證在卷可稽（見
      本院卷(一)第164 頁），是系爭外匯保證金交易契約，應於
      斯時即告終止，被告應將該日原告保證金交易帳戶內之剩
      餘款項，返還予原告。
    3.原告雖稱被告應返還之款項，應以93年12月27日其帳戶餘
      額為準，蓋被告於當日違約，應立即凍結其交易帳戶云云
      ，然被告於該日並無違約情事，前已述及，原告此項主張
      已難認有據。況被告雖有違約情事，亦不因此使系爭契約
      當然終止，在系爭契約終止之前，被告並無返還系爭保證
      金交易帳戶內剩餘款項之義務，由是益徵原告前開主張，
      並非有理。
    4.原告雖有權請求被告返還系爭保證金交易帳戶內剩餘款項
      ，然兩造均拒絕提出證據，供本院認定剩餘款項之實際數
      額，原告空言主張被告應返還之數額為52,710.2元，要乏
      依據，不足採信。
  (四)綜上所述，被告片面變更系爭協議書內「Trade Margin」之
    計算方式雖屬違約，然原告未能證明其因此受有損害420,
    675 元，且被告於93年12月27日拒絕原告買進10萬元歐元，
    並未違約，亦無須對原告負損害賠償之責。再者，原告未能
    證明其在系爭外匯保證金交易契約終止時，其帳戶內剩餘款
    項為52,710.2 元，則其請求被告給付489,335.2元，及自起
    訴狀繕本送達翌日起至清償日止，按年息百分之5 計算之利
    息，為無理由，不應准許；原告之訴既經駁回，其假執行之
    聲請即失所附麗，應併予駁回之。
  (五)本件事證已明，兩造其餘攻擊防禦方法及舉證，核與判決結
    果無影響，爰不再一一論列，併予敘明。
八訴訟費用負擔之依據：民事訴訟法第78條。
中    華    民    國    97    年    5     月    5     日
                  民事第六庭    法  官  陳婷玉
以上正本係照原本作成
如對本判決上訴，須於判決送達後20日內向本院提出上訴狀
中    華    民    國    97    年    5     月    5     日
                                書記官  詹雪娥


司法院資訊處製作；財團法人民間司法改革基金會備份。
